【裁判字號】    88,易,1592
【裁判日期】    891011
【裁判案由】    竊佔等
【裁判全文】
臺灣桃園地方法院刑事判決                        八十八年度易字第一五九二號
    公  訴  人    臺灣桃園地方法院檢察署檢察官
    被      告    乙○○
    共      同
    選任辯護人    巨克安
    被      告    丁○○
    選任辯護人    江鶴松律師
    被      告    甲○○
右列被告等因違反水利法等案件，經檢察官提起公訴（八十七年度偵字第一八三八三
、一八五七０號），本院判決如左：
    主  文
乙○○共同違反主管機關為保護水道，禁止在行水區內堆置砂石，致生公共危險，處
有期徒刑壹年。挖土機壹台、ＧＹ－二四八號營業大貨車壹台均沒收之。
戊○○、丁○○共同違反主管機關為保護水道，禁止在行水區內堆置砂石，足以妨害
水流之行為之規定，致生公共危險，各處有期徒刑拾月。挖土機壹台、ＧＹ－二四八
號營業大貨車壹台均沒收之。
甲○○、丙○○共同違反主管機關為保護水道，禁止在行水區內堆置砂石，足以妨害
水流之行為之規定，致生公共危險，各處有期徒刑肆月。均緩刑貳年。挖土機壹台、
ＧＹ－二四八號營業大貨車壹台均沒收之。
    事  實
一、乙○○係位於桃園縣龍潭鄉○○村○○路二號大龍潭開發有限公司（下稱大龍潭
    公司）之負責人，戊○○、丁○○為該公司之現場經理，分別負責挖土機及大卡
    車司機之調度及砂石場之進料、機器之運作，甲○○及丙○○分別為該公司所僱
    用之挖土機及大卡車司機。乙○○、戊○○、丁○○、甲○○、丙○○明知在桃
    園龍潭鄉○○鎮○○段大同小段一八五之四、一八五之一一號旁如附圖Ａ、Ｂ、
    Ｃ、Ｄ、Ｅ２、Ｆ、Ｇ２部分所示（面積約四點三０三七公頃，起訴書誤為六點
    九一三二公頃）之未登錄地號土地係屬河川行水區之國有地，不得堆置砂石、挖
    取洗砂池，竟共同基於意圖為自己不法利益之犯意聯絡，自民國（下同）八十七
    年二月間起，竊佔上揭土地，作為大龍潭開發有限公司堆置砂石、洗砂池之場所
    ，由於該地屬大漢溪行水區且為大漢溪之舊河道，現經堆置砂石、挖取洗砂池，
    又未設置防止砂石流失之設施，致該地遇有下雨，極易造成廢土之鬆動流失，而
    影響大漢溪之行水順暢，且若大漢溪之河水暴漲而導入上開行水區，則堆置之砂
    石及洗砂池內之砂石即佔用流道洪水之斷面，因而提高洪流水位或將洪流導致他
    處，或造成沖刷致洪水中夾帶大量廢土而危及下游田地、房舍、道路、橋樑安全
    ，致生公共危險。嗣於八十七年十月二十一日經台灣桃園地方法院檢察署檢察官
    到場履勘，發現該洗砂石呈紅泥顏色，污染附近農田，損害他人權益，復於八十
    七年十二月十日經檢察官再度前往查扣甲○○所駕駛大龍潭公司所有供犯罪所用
    之挖土機一台及丙○○所駕駛所有供犯罪所用之營業大卡車一台。
二、案經法務部檢查司發交、桃園縣政府函送及桃園縣警察局平鎮分局報請臺灣桃園
    地方法院檢察署檢察官偵查起訴。
    理  由
一、訊據被告乙○○、戊○○、丁○○、甲○○、丙○○均矢口否認右揭犯行，乙○○辨稱：伊雖為公司負責人，但早已不負責公司業務，因此公司是否有竊佔國有
    土地及在河川地內堆置砂石，伊不清楚云云；戊○○辯稱：伊工作時對於是否在
    行水區及竊佔，伊不清楚云云；丁○○辯稱：伊僅負責品管，對於其他事情伊均
    不清楚云云；甲○○、丙○○均辯稱：伊僅是受顧人，對於是否有竊佔國有土地
    及在行水區內堆置砂石渠等均不清楚云云。惟查：（一）本件被告等堆置砂石、
    挖取作為洗砂池之桃園縣大溪鎮○○段大同小段一八五之四、一八五之一一地號
    旁如附圖所示Ａ、Ｂ、Ｃ、Ｄ、Ｅ２、Ｆ、Ｇ２之未登錄地號土地（Ｅ１、Ｇ１
    、Ｈ、Ｉ、Ｊ、Ｋ並非位於行水區內），經本院向經濟部水利處函問是否屬於行
    水區，經經濟部水利處八十八年十月四日經（八八）水政字第Ｚ○○○○○○○○○號函覆該土地確屬大漢溪行水區，而該地上游約二、三公里處即係石門水庫
    大，若於大漢溪洪峰時期，該被堆置砂石、挖起水池之土地有被淹沒之虞影響
    水流速度及宣洩，此現場相片附卷可稽，並經證人即桃園縣政府工務局水利課河
    川巡防員吳國良證述屬實（見本院八十九年九月二十五日訊問筆錄），足認本件
    堆置砂石之土地屬大漢溪行水區且為洪流易於淹沒之土地，如經堆置砂石，於洪
    流來襲時即佔用流道洪水之斷面，因而提高洪流水位或將洪流導致他處，或造成
    沖刷致洪水中夾帶大量廢土而危及下游田地、房舍、道路、橋樑安全，受害者為
    無辜之第三人，自足以生公共危險；又按刑罰規定致生公共危險之具體危險犯，
    固以各別案情審酌判斷是否存在具體危險為要件，但此所謂具體危險，指客觀上
    業已具備公共危險之狀態為已足，不以已經發生危害為必要（最高法院八十五年
    度台上字第三三九八號判決要旨參照），本件因被告等擅自在行水區內堆置砂石
    ，客觀上業已具備公共危險之狀態，已如前述，尚難以堆置砂石至今未曾遭洪水
    淹沒，而謂無公共危險之虞，併予敘明。（二）被告等開設之大龍潭公司，係位
    於河川流水區域內，且距離石門水庫及大漢溪甚近，因此是否屬於行水區應小心
    查證，豈可以不知係在行水區內堆置砂石、挖取洗砂池，而推卸責任，且被告乙○○亦因另涉違反水利法及竊占案被台灣桃園地方法院檢察署檢察官提起公訴，
    其所涉違法案件之犯罪地亦在附近，故被告等辯稱不知所竊占之土地係屬行水區
    ，顯係卸責之詞。（三）按竊佔罪之成立，以意圖不法之利益，私擅佔據他人之
    不動產，歸於自己或第三人支配下為要件。被告等將所竊佔之行川地作為堆置砂
    石、洗砂池或場地，均是排除他人之使用，而歸於自己之實力支配下，該當於竊
    佔罪之構成要件。（四）大龍潭公司之機器及工廠所佔位置，大都在渠等合法所
    承租之國有土地上，被告等就合法承租所在之面積範圍應可知悉，渠等就所竊占
    之河川國有土地，大都作為洗砂池、堆置砂石，且所竊占之面達四點多公傾，非
    常之大，渠等豈可能不知使用面積超過合法承租之範圍呢？故渠等辯稱不知竊佔
    國有河川地，不足採信。綜上所述，被告等所辯，均不足採信，本件事證明確，
    被告等之犯行均堪認定。
二、核被告乙○○、戊○○、丁○○、甲○○、丙○○所為，均係違反水利法第七十
    八條第一項第三款之規定，應依同法第九十二條之一第一項後段之規定處斷及犯
    有刑法第三百二十條第二項之竊佔罪，應依同條第一項之規定處斷。被告等五人
    就上開違反水利法、竊佔犯行，互有犯意聯絡及行為分擔，應分別論以共同正犯
    。又被告乙○○等五人所犯上開二罪間，係一行為觸犯數罪名，應依刑法第五十
    五條想像競合犯之規定，從一重之水利法第九十二條之一第一項後段之規定處斷
    。爰審酌被告犯罪動機、目的、手段、所生之危害及犯後之態度等一切情狀，分
    別量處如主文所示之刑，以示懲儆。又被告丙○○、甲○○前未曾受有期徒刑以
    上刑之宣告，因一時失慮，偶罹刑典，深具悔意，經此刑之宣告後，應知警惕而
    無再犯之虞，本院因認暫不執行其刑為當，均予以宣告緩刑二年，用啟自新。又
    扣案之挖土機為大龍潭公司所有，且係供犯罪所用之物；另丙○○所有之ＧＹ－
    二四八號營業大貨車，亦是供犯罪所用之物，均依法宣告沒收之。另現場之土石
    、級配及現場機具，並非被告等供犯罪所用之物及被告犯罪所得之物，應此無法
    諭知沒收，並此敘明。
三、公訴意旨另以認被告乙○○、戊○○、丁○○、甲○○、丙○○基於共同意圖為
    己不法利益之犯意聯絡及行為分擔，擅自將如附圖所示Ｅ１、Ｇ１、Ｈ、Ｉ、Ｊ
    、Ｋ之桃園縣大溪鎮○○段大同小段未登登記之河川地，竊占入己使用，污染附
    近農地，損害他人權利，因認被告乙○○、戊○○、丁○○、甲○○、丙○○涉
    有刑法第三百二十條第二項、第一項竊佔罪嫌、水利法第九十二條之一之罪嫌云
    云。經查：（一）如附表所示之Ｇ１係位於大溪鎮○○段大同小段一八五之一一
    地號；Ｅ１、Ｉ、Ｊ係位於同段一八五之四地號內；Ｈ、Ｋ係位於同段一八五之
    一地號內，此有桃園縣大溪地政事務所土地複丈成果圖在卷可稽，當初會將上揭
    土地視為未登陸之河川地，乃是地政事務所之錯誤，此業經測量人員林清壽到庭
    具結證稱（詳見本院八十八年十一月十六日訊問筆錄），而該一八五之一、一八
    五之四之土地，係大龍潭公司之股東邱月娥向台灣土地銀行承租，又一八五之四
    地號內土地，則有該公司另一股東邱創先向土地銀行租用在案，該一八五之四地
    號土地出租後，於八十五年間因分割增編一八五之一一、一八五之一二地號，此
    有財政部國有財產局台灣北區辦事處桃園分處八十七年十二月三十一日台財產北
    桃第八七七一七六八七號函在卷可稽，可知公訴人所指之上揭土地係經被告等合
    法承租使用，並非被告等非法竊佔而來。（二）上揭土地是否在行水區內，經本
    院向經濟部水利處詢問，業經濟部水利處八十八年十月四日經（八八）水政字第
    Ｚ○○○○○○○○○號函覆，並非在行水區內之土地，故公訴人認被告等就係
    爭土地部分違反水利法，容有誤會。是被告等渠等所為即與竊佔罪及水利法第九
    十二條之一之法定構成要件不合，公訴意旨遽認其等另涉有竊佔罪嫌及水利法罪
    嫌，容有未洽，惟公訴意旨認此部分與前開有罪部分有單純一罪之關係，爰不另
    為無罪之諭知，附此敘明。
據上論斷，應依刑事訴訟法第二百九十九條第一項前段，水利法第九十二條之一第一
項後段，刑法第十一條前段、第二十八條、第三百二十條第二項、第一項、第五十五
條、第三十八條第一項第二款、第七十四條第一款，罰金罰鍰提高標準條例第一條前
段，判決如主文。
本案經檢察官魏雯祈到庭執行職務。
中      華      民      國      八十九     年     十    月      十一    日
                                臺灣桃園地方法院刑事第二庭
                                    法  官  張  益  銘
右正本證明與原本無異。
如不服本判決，應於判決送達後十日內向本院提出上訴狀( 應附繕本 )，上訴於
臺灣高等法院。
                                    書記官   黃文琪
中        華        民        國   八十九   年   十   月    十三    日
附錄論罪依據法條：
刑法第三百廿條第二項：意圖為自己或第三人不法之利益，而竊佔他人之不動產
                      者，依前項之規定處斷。
水利法第七十八條第一項：主管機關為保護水道，應禁止左列事項：
                        一、在行水區內建造、種植、堆置挖取，或設置遊樂設
                            施、豎立廣告牌、傾倒棄物，足以妨礙水流之行為
                            。
                        三、在行水區內擅採砂石、堆置砂石或傾倒廢土。
水利法第九十二條之一第一項：違反第七十八條第一項各款情形之一者，除通知限
                            期回復原狀、清除或廢止違禁設施外，處六千元以
                            上三萬元以下罰鍰；因而損害他人權益者，處三年
                            以下有期徒刑、拘役或併科四千元以上二萬元以下
                            罰金；致生公共危險者，處五年以下有期徒刑，得
                            併科六千元以上三萬元以下罰金。


司法院資訊處製作；財團法人民間司法改革基金會備份。
